臺灣臺北地方法院刑事判決　　　　　　　　　　　　　九十一年度訴字第三八六號
　　公　訴　人　臺灣臺北地方法院檢察署檢察官
　　被　　　告　己○○　男　四.
　　指定辯護人　甲○公設辯護人　沈芳萍
右列被告因偽造貨幣等案件，經檢察官提起公訴（八十九年度偵字第一一三七０號）
，甲○判決如左：
    主  文
己○○行使變造國民身分證，足以生損害於公眾及他人，累犯，處有期徒刑柒月。扣
案經變造之戊○○國民身分證上黏貼有「己○○」之照片壹張沒收。
其餘被訴部分無罪。
    事  實
一、己○○曾於民國七十九年間因妨害風化案件，經台灣士林地方法院以七十九年度
    訴字第八三八號判處有期徒刑八年；復於八十年三月十四日經臺灣高等法院以八
    十年度上訴字第七五九號撤銷原判決，仍改判有期徒刑八年。嗣經最高法院於八
    十年九月十三日以八十年度台上字第二一九四號判決駁回上訴確定，並於八十四
    年十一月二日因縮短刑期假釋付保護管束出監，於八十七年十月三十一日保護管
    束期滿以已執行完畢論。復於八十八年八月間，另因涉犯傷害案件，經甲○以八
    十八年度北簡字第一四二六號判處有期徒刑四月，如易科罰金以參佰元折算一日
    ，並於八十八年十一月十六日確定。因未到案執行，乃於八十九年五月十日經臺
    灣台北地方法院檢察署發佈通緝。詎猶不知悔改，為圖規避遭警查緝，復於八十
    九年五月十日，先與真實姓名年籍資料均不詳綽號「祥哥」、「阿輝」之成年男
    子取得聯絡後，再與該等男子約定以新台幣（下同）二萬之代價，而共同基於變
    造特種文書之犯意聯絡，由己○○於八十九年五月十日後之某日，在台北縣蘆洲
    市○○路附近將其自己之相片二張交給綽號「祥哥」、「阿輝」之男子持至不詳
    地點，再由渠等以己○○之相片一枚換貼於戊○○遺失之身分證上（該身分證係
    戊○○於八十八年八月十五日在基隆市○○○街安樂社區附近遺失）而變造之，
    足以生損害於戊○○及戶政機關對於戶政資料管理之正確性。且於八十九年五月
    十幾日，己○○取得綽號「祥哥」、「阿輝」經變造換貼有其照片之戊○○身分
    證後，即基於行使變造特種文書之犯意，將之留在身上以備查察身分之需，嗣於
    八十九年六月三日凌晨一時許，己○○騎乘機車行經台北市○○○路、龍江路口
    附近時，因違反道路交通安全規則闖越紅燈，為警攔截盤查，並持前開經變造之
    戊○○身分證，向警察表明其為戊○○本人而行使之，始為警當場識破其身分，
    並查悉其為通緝犯而加以逮捕，並扣得前開經變造換貼有己○○照片之戊○○身
    分證一張。
二、案經臺北市政府警察局中山分局報請臺灣臺北地方法院檢察署檢察官偵查起訴。
    理  由
一、右揭事實，業據被告己○○於甲○審理中自白不諱（見甲○九十一年十二月六日
    審理筆錄），核與被害人戊○○於警訊中供證稱其身分證業遭偷竊一節，及證人
    即台北市政府警察局保安警察大隊第一中隊警員丁○○、乙○○等二人於甲○調
    查中亦均到庭證稱，被告確有在違規闖紅燈後經警攔截時，持變造之身分證行使
    之事實等情節均悉相符合，且有扣案經變造之戊○○身分證一張可資為證，足見
    被告前開自白之內容與事實相符，本件事證已臻明確，被告犯行堪以認定，應予
    以依法論科。
二、按被告委請真實姓名年籍資料均不詳綽號「祥哥」、「阿輝」之成年男子換貼照
    片於戊○○身分證上之行為，足令他人誤認被告即係戊○○本人，顯有令戊○○
    名譽受不利益之虞，且有妨害戶政機關對於戶政資料管理之正確性。是核被告委
    由真實姓名年籍資料均不詳綽號「祥哥」、「阿輝」之成年男子，將其相片換貼
    於「戊○○」國民身分證後，復持以向員警出示行使之所為，係犯刑法第二百十
    六條、第二百十二條之行使變造特種文書罪。又被告與真實姓名年籍資料均不詳
    綽號「祥哥」、「阿輝」之成年男子，就換貼相片變造國民身分證犯行間，互有
    犯意之聯絡及行為之分擔，應論以共同正犯。又被告變造國民身分證後，復持以
    行使，而變造之低度行為應為行使之高度行為所吸收，不另論罪。檢察官於起訴
    書中未就被告與綽號「祥哥」、「阿輝」之成年男子共同變造身分證部分，論以
    共同正犯關係，容有未洽。另被告曾於七十九年間因妨害風化案件，經台灣士林
    地方法院以七十九年度訴字第八三八號判處有期徒刑八年；復於八十年三月十四
    日經臺灣高等法院以八十年度上訴字第七五九號撤銷原判決，仍改判有期徒刑八
    年。嗣經最高法院於八十年九月十三日以八十年度台上字第二一九四號判決駁回
    上訴確定，並於八十四年十一月二日因縮短刑期假釋付保護管束出監，於八十七
    年十月三十一日保護管束期滿以已執行完畢論；此有臺灣高等法院檢察署刑案紀
    錄簡復表及台灣高等法院被告全國前案紀錄表各一紙在卷可憑，其於五年以內，
    再犯本件有期徒刑以上刑之罪，為累犯，應依刑法第四十七條之規定，加重其刑
    。爰審酌被告有多次犯罪前科紀錄，且於因案遭通緝期間，竟仍為本案之犯行，
    顯見其素行不佳；又為圖規避遭警查緝，竟變造及行使他人身分證件，對於被害
    人因此所造成之名譽困擾，及對於戶政機關管理戶籍資料之正確性，勢將有不良
    之影響，及其犯罪之目的、手段、智識程度、生活狀況、犯後業已坦承犯行等一
    切情狀，爰量處如主文所示之刑，以示懲儆。至於扣案經變造之戊○○國民身分
    證上黏貼有「己○○」之照片一張，因該變造身分證上黏貼之照片一張，為被告
    所有，供犯罪所用之物，業據其供陳在卷，爰依刑法第三十八條第一項第二款規
    定宣告沒收之。
三、另公訴意旨略以：被告己○○於八十九年六月間，明知綽號「阿輝」之成年男子
    所交予之面額一千元之紙幣二十五張係偽造，竟意圖供行使之用而為收集。嗣於
    同年六月三日凌晨一時許，在台北市○○○路、龍江路口經警查獲，並扣得偽造
    之千元紙幣二十五張，因認被告涉犯刑法第一百九十六條第一項之意圖供行使之
    用而收集偽造紙幣罪云云。按犯罪事實應依證據認定，無證據不得推定其犯罪事
    實；又不能證明被告犯罪者，應諭知無罪之判決，刑事訴訟法第一百五十四條、
    第三百零一條第一項分別定有明文。又事實之認定，應憑證據，如未能發現相當
    證據，或證據不足以證明，自不能以推測或擬制之方法，為裁判基礎；且認定不
    利於被告之事實須依積極證據，苟積極證據不足為不利於被告事實之認定時，即
    應為有利於被告之認定；最高法院四十年台上字第八六號、三十年台上字第八一
    六號判例可資參照。此外，刑法第一百九十六條第一項之意圖供行使之用而收集
    偽造紙幣罪，除須有收藏蒐集之犯意外，尚須圖以偽幣作為真幣使用之目的而收
    集，方能該當其罪之要件。查本件公訴人認被告己○○涉犯上開之罪，無非係以
    被告為警在台北市○○○路、龍江路口查獲時，在其騎乘之機車附載之送報袋中
    扣得偽造之千元紙幣二十五張，堪認其有收集偽幣供行使用之犯意存在為其主要
    論據。訊據被告己○○對於在前揭時地為警自其機車附載之送報袋中查獲千元偽
    幣二十五張之事實並無異詞，惟仍堅詞否認有何前開之犯行，辯稱：扣案偽鈔是
    綽號「祥哥」、「阿輝」他們要到伊住處去暫住幾天，連同衣服等物，放入伊袋
    子內的，當時伊並不知道裡面有偽鈔，而之前他們二個人雖有拿偽鈔給伊看，並
    問伊要不要使用，但伊說不要，並未使用過等語。經查：扣案之紙幣二十五張，
    雖經甲○於九十一年五月二日以北院錦刑簡九一訴三八六號字第０八五九八號函
    請內政部警政署刑事警察局鑑定結果，經覆知：該扣案二十五張紙幣上之水印、
    對準印刷、人像、花邊圖案均與樣張不相符，判係偽造一節，有該局九十一年五
    月九日刑鑑字第０九一０一０九四八號鑑定通知書一份在卷可憑；且甲○調查中
    經傳訊證人即時任台北市政府警察局保安警察大隊第一中隊之警員丙○○、乙○
    ○等二人雖亦均到庭供證稱，被告違反交通規則闖越紅燈，伊等攔截後，在其機
    車送報袋內查獲小黑包，而小黑包內依順序查獲安非他命、大麻、電子秤、分裝
    袋、偽鈔、最後是衣服等語（見甲○九十一年十月四日訊問筆錄）；再參酌被告
    於甲○審理中業已供承，該小黑包中除偽鈔外，其他毒品、電子秤、分裝袋，部
    分衣服均為其所有等語（見甲○九十一年十二月六日審理筆錄）；以查扣偽鈔之
    小黑包係被告所有之物，且偽鈔放置在該小黑包中之位置，係位於被告自己置放
    之毒品、電子秤、分裝袋下方底部，衡諸置物袋子裝放物品之順序，一般人均係
    由下而上放置，且若有他人委託寄放物品時，為方便取物交還，亦斷無可能將之
    藏放於袋子底部，致違反拿取不便之事理常情，足見被告對於扣案二十五張偽鈔
    置放在該小黑包內之事實已然知悉，是其辯稱，綽號「祥哥」、「阿輝」等二人
    將偽鈔置放在其袋子內並不知情一節，顯屬虛言；惟按刑事訴訟上證明之資料，
    無論其為直接或間接證據，均須達於通常一般之人均不致有所懷疑，而得確信其
    為真實之程度，始得據為有罪之認定，若其關於被告是否犯罪之證明未能達此程
    度，而有合理懷疑之存在，致使無從形成有罪之確信，根據「罪證有疑、利於被
    告」之證據法則，即不得遽為不利被告之認定（參照最高法院七十六年度臺上字
    第四九八六號判例）。是若無足可證明被告從事犯罪構成要件行為之積極證據，
    無論假定某一被告為犯人而命其自證無罪，藉以過濾特定犯罪人，或推測被告涉
    及某項罪名，而依其自辯過程搜求相關資料，藉以判斷其究竟有無構成特定犯罪
    ，或僅以被告對其辯解，無法自圓其說，即認定其確涉嫌犯罪，俱與前開判例所
    示之意旨及「罪證有疑、利於被告」之證據法則，不相符合。查本件公訴人所提
    出之扣案偽鈔證據，及甲○為求公平正義經依職權傳訊上開警員到庭作證所得之
    證據資料，至多僅能證明被告於騎乘機車附載之送報袋內置放有上開二十五張紙
    幣，且置放時已知悉均為偽鈔之事實而已；至於被告置放該偽鈔之目的，究係受
    朋友之託代為寄藏或運輸、抑或與他人共同製造偽幣、甚或意圖供行使而收集、
    交付、單純收集而無行使之意圖等等，既然檢察官於起訴書中所稱之共犯「阿輝
    」未到案，且持有偽鈔之目的，有前開多種可能性；此際，若無其他積極之證據
    證明下，自不得僅憑推測，即遽認被告該當於上開推測可能性之何種？何況被告
    若如檢察官於起訴書中所認定，係意圖供行使而收集偽幣，則有關被告究係以收
    購、受贈、騙取、強盜、竊取、販運、互換等何方法收集得來？及被告向之收集
    偽幣之對象又為何人？渠等間所約定之時間、地點、條件及對價各為何？復均未
    見公訴人舉證以實其說；徵諸我國刑事訴訟制度業已修正為以當事人進行主義為
    主，職權進行主義為輔，檢察官立於原告之地位，其對於被告之犯罪事實，本負
    有積極舉證之義務，且刑事被告原無自證無罪之義務，其在訴訟上所為之辯解，
    只須達於對起訴事證提出合理質疑之程度為已足，檢察官如對被告所舉反證仍有
    爭執，即應依照刑事訴訟法第一百六十一條規定，自負積極舉證釋疑之責任。而
    本案被告所提上開答辯，雖有虛言，然公訴人既無法舉證據，使法院產生有罪之
    心證，而甲○基於公平正義，亦居於輔助地位，依職權調查證據，惟仍無法產生
    被告有罪之心證，是此部分不能證明被告犯罪，且與被告前開有罪部分，復無任
    何實質上或裁判上一罪之關係，爰依首開規定，依法為無罪之諭知。
據上論斷，應依刑事訴訟法第第二百九十九條第一項前段、第三百零一條第一項，刑
法第二百十六條、第二百十二條、第四十七條、第三十八條第一項第二款，罰金罰鍰
提高標準條例第一條前段，判決如主文。
本案經檢察官劉承武到庭執行職務
中    華    民    國      九十一    年    十二      月      二十四      日
                                    臺灣臺北地方法院刑事第五庭
                                        法  官  蔡世祺
右正本證明與原本無異。
如不服本判決，應於判決送達後十日內，向甲○提出上訴狀。
                                        書記官  李文椿
中    華    民    國      九十一    年    十二      月      二十四      日
附錄本案論罪科刑法條全文：刑法第二百十六條、第二百十二條。
刑法第二百十六條
行使第二百十條至第二百十五條之文書者，依偽造、變造文書或登載不實事項或使登
載不實事項之規定處斷。
刑法第二百十二條
偽造、變造護照、旅券、免許證、特許證及關於品行、能力、服務或其他相類之證書
、介紹書，足以生損害於公眾或他人者，處一年以下有期徒刑、拘役或三百元以下罰
金。
